【裁判字號】    92,上訴,436
【裁判日期】    920530
【裁判案由】    違反毒品危害防制條例
【裁判全文】
臺灣高等法院高雄分院刑事判決                    九十二年度上訴字第四三六號
    上  訴  人  臺灣屏東地方法院檢察署檢察官
    上  訴  人
    即  被  告  乙○○
    指定辯護人  本院甲設辯護人李佩娟
右上訴人因被告違反毒品危害防制條例案件，不服臺灣屏東地方法院九十一年度上訴
字第二九五號中華民國九十二年一月二十二日第一審判決（起訴案號：臺灣屏東地方
法院檢察署九十年度偵字第一八三九五號），提起上訴，本院判決如左：
      主  文
原判決關於販賣第二級毒品部分撤銷。
乙○○被訴販賣第二級毒品部分，無罪。
其他上訴駁回。
      理  由
一、甲訴意旨略以，被告乙○○於民國八十三年間分別因違反麻醉藥品管理條例、肅
    清煙毒條例等罪，經台灣台南地方法院及台灣高雄地方法院分別判處有期徒刑七
    月及有期徒刑三年一月確定，二案接續執行，於八十七年五月七日假釋期滿執行
    完畢，猶不知悔改，明知安非他命為毒品危害防治條例第二條第二項第二款所列
    管之毒品，非經主管機關許可，不得擅自製造、販賣、施用或持有，竟意圖營利
    ，基於販賣第一級毒品海洛因及第二級毒品安非他命之犯意，以其所申請使用之
    行動電話號碼0000000000號及0000000000號等二支行動電
    話為對外聯絡工具，在高雄地區販賣第一、二級毒品，並於九十一年十一月一日
    下午五時三十分許，在高雄縣林園鄉○○路旁，以每包新台幣（下同）五百元之
    價格，販賣一小包安非他命給湯易叡。嗣同年十一月八日下午三時許，乙○○乘
    坐其朋友李玉珍所駕駛之小客車，途經高雄市○○區○○路與鳳池街口處為警查
    獲，並扣得其持有供自己施用之海洛因一包（毛重零點二四甲克）、安非他命一
    包（毛重三十六點五甲克）、塑膠鏟子一支、夾鏈袋五十四個等。乙○○被帶回
    警局接受詢問時，恰巧湯易叡於當日下午約五時許，以其所使用之000000
    0000號行動電話撥打乙○○所持有之0000000000號行動電話，此
    次欲向乙○○購買第一級毒品海洛因，但該通電話經警員接聽後，該警員即佯約
    湯易叡在高雄市小港區○○○路與中林路交叉口附近之某加油站處會面交貨，湯
    易叡於同日下午五時許，依約前來上揭加油站處，為警當場查獲，因湯易叡之供
    述而知悉乙○○前開曾販賣第二級毒品安非他命予湯易叡之情事。因認被告乙○
    ○涉有毒品危害防制條例第四條第一項、第五項之販賣第一級毒品未遂及第四條
    第二項之販賣第二級毒品罪嫌。
二、甲訴人認被告涉有上開犯行，無非以右揭犯罪事實，業經證人湯易叡及查獲警員
    陳保嘉證述綦詳外，復有扣案之海洛因一包、安非他命一包、塑膠鏟子一支、夾
    鍊袋五十四個、行動電話ＩＣ卡二片等物可證，參諸空夾鏈袋與塑膠鏟子均為販
    毒器具而非施毒器具、扣案之安非他命高達三十六點五甲克、夾鍊袋多達五十四
    只、依本署所調之電話號碼為0000000000號及0000000000
    號等二支行動電話之通聯記錄以觀，被告確有自九十年十月三十一日下午四時五
    十五分許起，即以前揭電話號碼為0000000000號、00000000
    00號等二支行動電話與湯易叡連絡，有通聯記錄資料二份在卷可稽為其論據。
三、按犯罪事實應依證據認定之，無證據不得推定其犯罪事實，刑事訴訟法第一百五
    十四條定有明文。又所謂認定犯罪事實之證據，係指足以認定被告確有犯罪行為
    之積極證據而言，如未發現相當證據，或證據不足以證明，自不能以推測或擬制
    之方法，以為裁判基礎。又按認定犯罪事實所憑之證據，雖不以直接證據為限，
    間接證據亦包括在內，但無論其為直接或間接證據，其為訴訟上之證據，必須達
    於一般人均可得確信其為真實之程度，而無合理之懷疑存在時，始得據為被告有
    罪之認定，倘若犯罪事實之證明尚未達此一程度，仍有合理之懷疑存在，審理事
    實之法院即應盡職權調查證據，澄清此項合理之懷疑，使之達於可得確信之程度
    ，始為適法，否則仍不能遽為被告有罪之判斷。又施用毒品者之指證，其真實性
    有待其他必要之證據加以補強，若指證其真實性仍有合理之懷疑存在時，在此項
    合理之懷疑未澄清前，自不能遽為有罪之判斷，茲所謂其他必要之補強證據，即
    在排除此項合理之懷疑，使之達於可得確信之程度，否則即應為被告有利之推定
    ，此亦為刑事訴訟法第一百五十四條犯罪事實應依證據認定之證據裁判原則，及
    因保障被告人權，無罪推定原則之所在，此項刑事訴訟基本原則，不能因行為之
    期間短暫、方法隱密、對象單純，致查獲不易、搜證困難等原因而放棄，或減低
    對於犯罪構成要件應予嚴格證明之堅持，此項基本原則應為法官證據證明力自由
    判斷職權行使之限制，此觀諸最高法院三十二年度上字六七號、七十六年度台上
    字第四九八六號判例、九十年度台上字第三一一五號判決意旨自明。
四、訊據上訴人即被告乙○○堅決否認有販賣第一、二級毒品犯行，辯稱：扣案之毒
    品係伊向一位綽號「蛋仔」之姓名不詳男子所購得，供自己施用，而查獲與湯易
    叡通話之行動電話，其中之0000000000號係伊所申請使用，另外00
    00000000號行動電話係一位綽號「旺章」之男子拿給伊修理，伊於修理
    完畢後，準備將該行動電話還給該綽號「旺章」之男子，結果就被警察查獲，伊
    在警局不知湯易叡打電話，電話是警察接到的，伊未販賣任何毒品給湯易叡或其
    他人。伊因與湯易叡有過節，曾因一起去唱歌，說好各自付錢，而湯易叡未付錢
    欠伊一千多元，伊向湯易叡催討而經其誣指等語。
五、經查：
    (一)被告於警詢、偵查、原審及本院始終堅決否認販賣第一、二級毒品予湯易叡
        之犯行；而證人湯易叡於九十年十一月八日警詢時證稱：「我向他購買過二
        次（連今天這一次 (指購買海洛因未遂)）」、「我第一次是本（十一）月
        一日下班十七時許打他的行動電話0000000000號向他買安非他命
        五百元，當時約在大寮鄉○○○路旁，交易完各自離去。」、「我最後一次
        吸食毒品是於本（十一）月一日十七時三十分許在我駕駛之車上，以安非他
        命用錫箔紙加熱烘烤，而海洛因是摻在香菸中吸食，吸食的安非他命就是向
        他購買，我當時吸食的海洛因是他給我的。」云云（見警卷第三頁）。惟湯
        易叡所稱於九十年十一月一日十七時許，打被告的行動電話0000000
        000號向被告購買安非他命，但該時段被告使用之行動電話000000
        0000或000000000000號，並無與證人湯易叡之通聯記錄，
        有和訊電訊股份有限甲司上開行動電話通聯記錄各一份附卷可稽，所證與事
        實不符。又毒品不論海洛因或安非他命均價格昂貴，且海洛因價格更勝於安
        非他命數倍，豈有購買五百元安非他命，附贈海洛因之理，所稱顯與常情有
        違。是證人湯易叡警訊證述，尚難採信。
    (二)證人湯易叡於偵查中證稱：「我共向被告購買過毒品連今天是二次，第一次
        是九十年十一月一日下午五點多，我打他0000000000號行動電話
        說要買安非他命，他說要為我調，後來約在高雄縣林園鄉○○路旁，他於同
        日下午五點半左右他拿一包安非他命給我，我給他五百元。」、「（當時如
        何向他講？）我問他那邊有無安非他命可以賣，他說他幫我問問看，有的話
        再賣給我。」云云（見偵查卷第一三、一四頁）。惟九十年十一月一日證人
        湯易叡並未打被告使用上開行動電話，已如前述，且關於交易地點：警訊稱
        在高雄縣大寮鄉○○○路旁，偵查中則稱交易地點為高雄縣林園鄉○○路旁
        ；而交易方式：警訊稱打電話後直接約在大寮鄉○○○路旁交易；而偵查中
        稱他說要為我調，幫我問問看，有的話再賣給我，前後證述不一，己非無疑
        。又依證人湯易叡於九十年十一月一日十七時三十三分二十秒所使用000
        0000000行動電話之基地台位置在屏東縣東港鎮○○路三三一巷十七
        弄七號，有泛亞電信股份有限甲司通聯記錄在卷可按（見偵查卷第三二頁）
        ，足見被告於九十年十一月一日十七時三十分左右所在位置，係屏東縣東港
        鎮○○路附近，與警訊或偵查中所稱交易地點高雄縣大寮鄉○○○路旁或林
        園鄉○○路旁亦均不符，自難採信。甲訴人雖依通聯記錄認證人湯易叡於九
        十年十月三十一日下午四時五十五分許起，即以0000000000號電
        話與被告使用之0000000000號、0000000000號等二支
        行動電話連絡洽購安非他命云云。惟證人湯易叡於本院調查時仍稱：九十年
        十一月一日向被告購買安非他命，是在當日交付安非他命之前跟被告聯絡購
        買，伊問他有無安非他命，他說有，就約時間、地點交貨等語（參本院卷第
        ０頁）。證人湯易叡既證稱於九十年十一月一日向被告購買安非他命係在當
        日以電話向被告洽購，自不得以九十年十月三十一日之通聯記錄為被告不利
        之認定。
    (三)嗣證人湯易叡於原審時改稱：我向乙○○買過四、五次海洛因，安非他命也
        是四、五次，海洛因一次一千元，安非他命一次買一千元云云（見原審卷第
        一００、一０一頁）。於本院時則證稱：九十年十一月一日向被告購買安非
        他命一包五百元，是在當日交付安非他命之前跟被告聯絡購買，伊問他有無
        安非他命，他說有，就約時間、地點交貨，他不是替我調貨，十一月一日之
        前，在十月份也買過安非他命五百元一次及海洛因一次云云（本院卷第六０
        、六一頁）。然證人湯易叡所稱安非他命購買次數，警訊、偵查中稱一次，
        原審時稱四、五次，本院時則稱二次，購買價格或稱五百元或稱一千元；而
        海洛因購買次數，警訊、偵查中稱只查獲時未遂一次，原審時稱四、五次，
        本院時則稱查獲時未遂一次，十月亦有一次，先後證述不一，亦無足取。
    (四)又證人湯易叡為警查獲，其尿液並無毒品，此據證人湯易叡陳明在卷，偵查
        中復經檢察官採集湯易叡毛髮送請法務部法醫研究所檢驗結果，亦無海洛因
        或甲基安非他命陽性反應，有法務部法醫研究所九十二年三月十二日法醫毒
        字第０九二００００六三二號函可按，是證人湯易叡所稱向被告購買毒品吸
        食，顯有疑義。
    (五)雖被告為警查獲時當場查獲之毒品，固經法務部調查局以及高雄醫學大學附
        設中和紀念醫院鑑驗結果，確認分別為第一級毒品海洛因，淨重○點○五甲
        克及第二級毒品安非他命，驗後毛重三六點三甲克，此有法務部調查局編號
        000000000號鑑定通知書及高雄醫學大學附設中和紀念醫院管藥認
        可字第○○五號檢驗報告各一紙在卷可參。惟查被告乙○○係有多年施用第
        一級毒品海洛因及第二級毒品安非他命惡習之人，其查獲後，施用毒品部分
        亦另案送強制戒治，此據其供明在卷，並有臺灣高等法院被告全國前案紀錄
        表在卷，是被告辯稱扣案毒品係供自己施用等語，即非無據。又扣案塑膠鏟
        子一支，係吸食安非他命工具，而空夾鏈袋一般市售每包一百個，並無零售
        ，且沾染毒品惡習者，常以夾鏈袋分裝毒品，便於外出時攜帶施用，況夾鏈
        袋之用途不一，未必僅能作為販售毒品之物，亦難以扣案空夾鏈袋五十四個
        ，遽認係供分裝販賣毒品所用。
    (六)至甲訴人以被告為警查獲後，警局接受詢問時，恰巧湯易叡於九十年十一月
        八日下午五時許，以其所使用之0000000000號行動電話撥打乙○
        ○所持有之0000000000號行動電話，此次欲向乙○○購買第一級
        毒品海洛因，但該通電話經警員接聽後，該警員即佯約湯易叡在高雄市小港
        區○○○路與中林路交叉口附近之某加油站處會面交貨，並逮捕湯易叡，因
        認被告販賣第一級毒品未遂罪嫌部分。惟查湯易叡於打電話欲向被告購買海
        洛因，該電話係由警員黃文棋接聽，並佯稱係乙○○之朋友，而與湯易叡約
        定交易時間、地點，此據證人即警員陳保嘉、黃文棋於原審及本院證述明確
        。該電話既非被告接聽，被告與湯易叡間並無達成任何買賣海洛因之合意，
        自難以販賣第一級次毒品海洛因罪責相繩，且被告為警查獲時，身上僅起出
        海洛因一包，淨重亦僅○點○五甲克，該扣案之海洛因數量自不足以證明係
        供被告販賣所用，又被告復有施用海洛因惡習，是被告所辯扣案海洛因供己
        吸食，堪以採信。
    (七)證人湯易叡證述向被告購買安非他命，其交易時間、地點均與通聯記錄不符
        ，且前後證述不一，顯有瑕疵，自難採信。雖證人湯易叡於九十年十一月八
        日下午五時許，打被告持有之0000000000號行動電話，欲向被告
        乙○○購買第一級毒品海洛因，但該次電話經警員黃文棋佯稱乙○○之朋友
        接聽，被告與湯易叡並無買賣毒品之合意，且該次係購買海洛因，並非安非
        他命，自不足為被告販賣安非他命之補強證據。是以，證人湯易叡上開不利
        被告之證述，與事實不符，前後歧異，自難專憑此有重大明顯瑕疵可指之單
        一證據，遽為不利被告之認定。
六、綜上所述，卷存證據均不足以證明被告有販賣第一級毒品未遂及販賣第二級毒品
    之犯行，自屬不能證明被告犯罪，此外又查無其他任何積極之證據，足認被告有
    上述犯行，依前開判例及判決之意旨，自應諭知無罪之判決，原審就被告販賣第
    二級毒品安非他命部分，遽採信證人湯易叡之上開顯有瑕疵之證言，而為被告科
    刑之判決，尚有未合。檢察官上訴意旨，指摘扣案安非他命、夾鏈袋及0000
    000000號行動電話未一併宣告沒收，為無理由；被告上訴意旨，指摘原審
    此部分判決不當，為有理由，自應由本院將原審關於被告販賣第二級毒品部分撤
    銷改判，另為被告此部分無罪之諭知。至於被告販賣第一級毒品未遂部分，原審
    諭知無罪，核無不合，檢察官上訴意旨，仍執前詞，非有理由，應予駁回。
據上論結，應依刑事訴訟法第三百六十八條、第三百六十九條第一項前段、第三百六
十四條、第三百零一條第一項，判決如主文。
本案經檢察官彭南雄到庭執行職務。
中      華      民      國    九十二    年      五      月     三十     日
                              臺灣高等法院高雄分院刑事第三庭
                                  審判長法官  周賢銳
                                        法官  謝宏宗
                            法官  黃建榮
右正本證明與原本無異。
如不服本判決應於收受本判決後十日內向本院提出上訴書狀，其未述上訴理由者，
並得於提起上訴後十日內向本院補提理由書狀（均須按他造當事人之人數附繕本)「
切勿逕送上級法院」。
                                      書記官  陳靖華
中      華      民      國    九十二    年      五      月     三十     日


司法院資訊處製作；財團法人民間司法改革基金會備份。
